臺灣桃園地方法院民事簡易判決　　　 109年度桃簡字第1649號
原　　　告　　陳榮輝　
　　　　　　　陳光輔　
共　　　同
訴訟代理人　　李承訓律師
　　　　　　　袁健峰律師
原　　　告　　蘇家達（蘇秀龍之承受訴訟人）
　　　　　　
訴訟代理人　　李承訓律師
被　　　告　　張雯甄　

　　　　　　　蕭吳雲　

　　　　　　　阮呂進益
　　　　　　　阮呂益順
　　　　　　　王鳳月　
　　　　　　　阮呂中瑋
　　　　　　　阮呂建玄
　　　　　　　蕭興禧　
　　　　　　　曾明聰　
上列當事人間請求拆屋還地事件，本院於民國110 年10月21日言
詞辯論終結，判決如下：
    主  文
被告張雯甄應將坐落於桃園市○○區○○段○○○地號土地上如
附圖編號E 、E1所示雨遮棚、建物主體拆除，並將占用土地返還
原告。
被告張雯甄應給付原告各新臺幣貳佰肆拾壹元，及自民國一０九
年六月十九日起至返還前項占用土地之日止，按年給付原告各新
臺幣貳佰柒拾壹元。
被告蕭吳雲應將坐落於桃園市○○區○○段○○○地號土地上如
附圖編號D 、D1所示雨遮棚、建物主體拆除，並將占用土地返還
原告。
被告蕭吳雲應給付原告各新臺幣捌佰伍拾元，及自民國一０九年
六月十九日起至返還前項占用土地之日止，按年給付原告各新臺
幣壹佰柒拾元。
被告阮呂進益、阮呂益順、王鳳月、阮呂中瑋、阮呂建玄應將坐
落於桃園市○○區○○段○○○地號土地上如附圖編號C 、C1所
示雨遮棚、建物主體拆除，並將占用土地返還原告。
被告阮呂進益、阮呂進益、阮呂益順、王鳳月、阮呂中瑋、阮呂
建玄應給付原告各新臺幣柒佰陸拾元，及自民國一０九年六月十
九日起至返還前項占用土地之日止，按年連帶給付原告各新臺幣
壹佰伍拾貳元。
被告蕭興禧應將坐落於桃園市○○區○○段○○○地號土地上如
附圖編號B 、B1所示雨遮棚、建物主體拆除，並將占用土地返還
原告。
被告蕭興禧應給付原告各新臺幣陸佰伍拾伍元，及自民國一０九
年六月十九日起至返還前項占用土地之日止，按年給付原告各新
臺幣壹佰參拾壹元。
被告曾明聰應將坐落於桃園市○○區○○段○○○地號土地上如
附圖編號A 、A1所示雨遮棚、建物主體拆除，並將占用土地返還
原告。
被告曾明聰應給付原告各新臺幣伍佰肆拾伍元，及自民國一０九
年六月十九日起至返還前項占用土地之日止，按年給付原告各新
臺幣壹佰零玖元。
原告其餘之訴駁回。
訴訟費用由被告張雯甄負擔百分之三十一、蕭吳雲負擔百分之二
十、阮呂進益、阮呂益順、王鳳月、阮呂中瑋、阮呂建玄連帶負
擔百分之十八、蕭興禧負擔百分之十五、曾明聰負擔百分之十三
，餘由原告負擔。
本判決第一項至第十項得假執行。
原告其餘假執行聲請駁回。
    事實及理由
壹、程序方面：
    按訴訟當事人死亡，應由其繼承人承受訴訟，此觀民事訴訟
    法第168 條規定自明。所謂繼承人，係指民法繼承編所規定
    之遺產繼承人而言。倘就遺產已為分割時，應由分割取得之
    繼承人，承受與該特定遺產物權有關之訴訟，始符法意（最
    高法院110 年度台上字第424 號民事判決參照）。經查，本
    件於民國109 年6 月19日起訴，有起訴狀上本院收文章戳可
    查（見本院卷卷一第4 頁），原告蘇秀龍嗣於同年8 月8 日
    死亡，所遺之桃園市○○區○○段000 地號土地（下稱系爭
    土地，重測前為桃園縣○○鎮○○○段○○○○○段000 ○
    0 地號，下稱317 之4 地號土地）應有部分1/3 ，因分割繼
    承而由原告蘇家達取得所有權，有戶籍謄本及土地所有權狀
    可稽（見本院卷卷一第92頁，卷二第137 頁），蘇家達於分
    割繼承前聲明承受本件訴訟（見本院卷卷二第78至79頁），
    至於其餘繼承人則於聲明承受訴訟後撤回，合先敘明。
貳、實體方面：
一、原告主張：系爭土地為原告所共有，應有部分各1/3 ，被告
    張雯甄為桃園市○○區○○路000 巷00號、蕭吳雲為15號、
    阮呂進益、阮呂益順、王鳳月、阮呂中瑋、阮呂建玄（下稱
    阮呂進益等5 人）為14號、蕭興禧為13號、曾明聰為12號房
    屋（下稱系爭房屋，登記建號依序為桃園市○○區○○○段
    ○○○○○段000 ○000 ○000 ○000 ○000 號建號建物）
    及坐落土地依序為桃園市○○區○○段000 ○000 ○000 ○
    000 ○000 地號土地（下稱系爭5 筆土地）之所有權人，詎
    被告無任何正當權源，竟於系爭土地上在其等各自所有系爭
    房屋旁分別增建如桃園市大溪地政事務所109 年12月23日溪
    測法字第061200號土地複丈成果圖（下稱附圖）各編號所示
    雨遮棚及建物主體等建物（下稱系爭建物），系爭建物占有
    系爭土地面積、使用情形即建物內容及位置如附圖所示，妨
    害原告對於系爭土地之所有權行使，被告自應拆除系爭建物
    並返還占用之系爭土地，暨給付原告無權占有系爭土地相當
    於租金之不當得利或損害，即張雯甄應給付108 年7 月31日
    起至109 年6 月18日止原告各新臺幣（下同）439 元。蕭吳
    雲、阮呂進益等5 人、蕭興禧、曾明聰（下稱蕭吳雲等8 人
    ）自104 年6 月19日至本件訴訟繫屬之日前1 日即109 年6
    月18日共計5 年相當於租金之利益，分別給付（阮呂進益等
    5 人為連帶給付，下同）原告各1,583 元、1,418 元、1,22
    1 元、1,020 元。張雯甄、蕭吳雲、阮呂進益等5 人、蕭興
    禧、曾明聰均自109 年6 月19日起至各自返還占用系爭土地
    之日止，按年分別給付原告各439 元、309 元、277 元、23
    8 元、199 元，爰依民法第767 條第1 項前段、中段、第18
    4 條第1 項、第185 條第1 項前段及第179 條規定，提起本
    件訴訟，並聲明：㈠張雯甄應將坐落系爭土地上如附圖編號
    E 、E1所示系爭建物拆除，並將占用土地返還原告。㈡張雯
    甄應給付原告各439 元，及自109 年6 月19日起自返還前項
    占用土地之日止，按年給付原告各493 元。㈢蕭吳雲應將坐
    落系爭土地上如附圖編號D 、D1所示系爭建物拆除，並將占
    用土地返還原告。㈣蕭吳雲應給付原告各1,583 元，自109
    年6 月19日起自返還前項占用土地之日止，按年給付原告各
    309 元。㈤阮呂進益等5 人應將坐落系爭土地上如附圖編號
    C 、C1所示系爭建物拆除，並將占用土地返還原告。㈥阮呂
    進益等6 人應連帶給付原告各1,418 元，自109 年6 月19日
    起自返還前項占用土地之日止，按年連帶給付原告各277 元
    。㈦蕭興禧應將坐落系爭土地上如附圖編號B 、B1所示系爭
    建物拆除，並將占用土地返還原告。㈧蕭興禧應給付原告各
    1,221 元，自109 年6 月19日起自返還前項占用土地之日止
    ，按年給付原告各238 元。㈨曾明聰應將坐落系爭土地上如
    附圖編號A 、A1所示建物拆除，並將占用土地返還原告。㈩
    曾明聰應給付原告各1,020 元，自109 年6 月19日起自返還
    前項占用土地之日止，按年給付原告各199 元。願供擔保
    請准宣告假執行。
二、被告則以：317 之4 地號土地為系爭房屋建築基地，重測後
    ，分割為被告分別所有之系爭5 筆土地與系爭土地，系爭土
    地自屬系爭房屋建築基地，被告即為系爭土地區分所有權人
    ，且被告系爭房屋之化糞池及水井（下稱系爭設施）亦坐落
    系爭土地，被告自有權占有系爭土地等語資為抗辯，並聲明
    ：原告之訴駁回。
三、本院之判斷：
  ㈠原告分別共有系爭土地，應有部分各1/3 ，被告分別為系爭
    系爭房屋、系爭5 筆土地所有權人，而系爭房屋中系爭建物
    占有系爭土地占有面積、使用情形及位置如附圖各編號所示
    等情，有地籍圖謄本、土地、建物登記謄本、地籍異動索引
    、所有權狀、本院勘驗筆錄、附圖、照片及建物平面圖影本
    附卷可參（見本院卷卷一第26至28頁、第33至39頁、第40至
    41頁、第88至90頁、第172 至至180 頁、第187 頁，卷二第
    2 頁、第5 至13頁、第28頁、第42至46頁、第122 至134 頁
    、第137 頁），堪信為真實。
  ㈡拆除系爭建物及返還占用土地部分：
  ⒈按所有人對於無權占有或侵奪其所有物者，得請求返還之。
    對於妨害其所有權者，得請求除去之，民法第767 條第1 項
    前段及中段定有明文。又以無權占有為原因，請求返還土地
    者，占有人對土地所有權存在之事實無爭執，而僅以非無權
    占有為抗辯者，土地所有權人對其土地被無權占有之事實無
    舉證責任，占有人自應就其取得占有係有正當權源之事實證
    明之（最高法院106 年台上字第2511號民事判決參照）。
  ⒉經查，原告分別共有系爭土地，被告並非系爭土地共有人，
    有土地登記謄本可參（見本院卷卷一第15頁），被告抗辯為
    系爭土地區分所有權人已難採信。再者，被告所有系爭房屋
    登記坐落之土地，並無系爭土地，有建物謄本附卷可參（見
    本院卷卷一第33至42頁），系爭土地自非系爭房屋登記之坐
    落土地，亦難認為系爭房屋興建時坐落之基地，被告抗辯系
    爭土地為系爭房屋建築基地，亦難採信。況且系爭5 筆土地
    與系爭土地於65年間即已分割，二者已非同一筆土地，有土
    地登記簿及土地登記謄本附卷可參（見本院卷卷一第117 頁
    、第172 至180 頁），被告自不得以系爭土地與系爭5 筆土
    地分割前為同一筆土地，主張於分割後對系爭土地具有所有
    權。至於系爭設施縱坐落系爭土地，亦非系爭建物有權占有
    系爭土地之依據。從而，被告未舉證有權占有系爭土地，被
    告抗辯系爭土地為系爭房屋建築基地，其等為系爭土地區分
    所有權人，且系爭設施坐落系爭土地，其等有權占有系爭土
    地云云（見本院卷卷一第101 至102 頁，卷二第48頁反面）
    自不可採。至於系爭房屋之化糞池及水井縱坐落系爭土地，
    亦非系爭建物有權占有系爭土地之依據。被告既未舉證其等
    所有系爭建物占有系爭土地有正當權源，自係無權占有系爭
    土地。又系爭建物中雨遮棚部分，並非系爭房屋主要結構，
    而系爭建物中建物主體部分，亦難認無法在採取防護措施以
    及補強等不影響系爭房屋結構安全之拆除方法下進行拆除，
    自難認拆除系爭建物已達造成社會經濟及當事人之利益重大
    損害而應依民法第796 條之1 前段規定免為拆除。從而，原
    告依民法第767 條第1 項前段、中段規定請求被告拆除系爭
    建物，並將占有之系爭土地返還原告，自屬有據。
  ㈢相當於租金之利益及損害：
  ⒈按無法律上之原因而受利益，致他人受損害者，應返還其利
    益，民法第179 條定有明文。而無權占有他人之土地，可能
    獲得相當於租金之利益，為社會通常之觀念，故如無權占有
    他人之房屋，加害人應返還之不當得利之範圍，為相當於租
    金之利益（最高法院97年度台上字第294 號判決意旨參照）
    ，他人則受有相當於租金之損害，亦為社會通常之觀念。次
    按因故意或過失，不法侵害他人之權利者，負損害賠償責任
    ，數人共同不法侵害他人之權利者，連帶負損害賠償責任，
    民法第184 條第1 項前段、第185 條第1 項前段亦有明文。
    又城市地方房屋之租金，以不超過土地及其建築物申報總價
    年息10％為限，並為於租用基地建築房屋之地租所準用，土
    地法第97條第1 項、第105 條定有明文。所謂土地及建築物
    之總價額，土地價額依法定地價，建築物價額依該管直轄市
    或縣（市）地政機關估定之價額，而法定地價則係土地所有
    權人依土地法所申報之地價，土地法施行法第25條、土地法
    第148 條分別定有明文。舉辦規定地價或重新規定地價時，
    土地所有權人未於公告期間申報地價者，以公告地價80％為
    其申報地價，平均地權條例第16條前段定有明文。
  ⒉經查，被告所有系爭建物占用面積如附圖所示，張雯甄占有
    26.03 平方公尺（計算式：16.25+9.78= 26.03 ）、蕭吳雲
    占有16.32 平方公尺（8.45+7.87 =16.32）、阮呂進益等5
    人占有14.61 平方公尺（計算式：8.64+5.97= 14.61）、蕭
    興禧占有12.58 平方公尺（計算式：8.57+ 4.01= 12.58 ）
    、曾明聰占有10.52 平方公尺（計算式：8.48+ 2.04=10.52
     ） ，而被告所有之系爭建物既無權占有系爭土地，自獲得
    相當於租金之不當得利，致原告受有損害。再者，被告非系
    爭土地所有權人，卻於系爭土地上興建系爭建物而無權占有
    系爭土地，自亦構成侵權行為。又原告同意以系爭土地104
    年至109 年申報地價最低額即520 元作為系爭土地申報地價
    （見本院卷卷二第48頁），既未逾上開期間申報地價，有地
    價謄本及資料查詢附卷可參（見本院卷卷一第19至20頁，卷
    第138 頁），自屬可採。本院審酌系爭土地附近交通、生活
    機能尚屬便利，並參酌系爭建物占用位置，認本件以系爭土
    地申報地價即520 元之年息6 ％計算相當於租金之不當得利
    或損害較為適當。原告每人得請求被告給付每年相當於租金
    之利益或損害（下稱利益）計算式為申報地價520 元×占用
    面積×年息6 ％÷3 人，則張雯甄每年應給付原告各271 元
    （計算式：520 ×26.03 ×6 ％÷3 ≒271 ，小數點以下四
    捨五入，下同）、蕭吳雲應給付原告各170 元（計算式：52
    0 ×16.32 ×6 ％÷3 ≒170 ）、阮呂進益等5 人應連帶給
    付原告各152 元（計算式：520 ×14.61 ×6 ％÷3 ≒152
    ）、蕭興禧應給付原告各131 元（計算式：520 ×12.58 ×
    6 ％÷3 ≒131 ）、曾明聰應給付原告各109 元（計算式：
    520 ×10.52 ×6 ％÷3 ≒109 ，上開被告每年應給付原告
    各金額，下稱每年利益）。
  ⒊張雯甄自108 年7 月31日起至109 年6 月18日止共計324 天
    相當於租金之利益，依上開每年利益計算，張雯甄應給付原
    告各241 元（計算式：271 ×324/365 ≒241 ），蕭吳雲等
    8 人自104 年6 月19日至本件訴訟繫屬之日前1 日即109 年
    6 月18日共計5 年相當於租金之利益，依上開每年利益計算
    ，蕭吳雲應應給付原告各850 元（計算式：170 ×5 ＝850
    ）、阮呂進益等5 人應連帶給付原告各760 元（計算式：15
    2 ×5 ＝760 ）、蕭興禧應給付原告各655 元（計算式：13
    1 ×5 ＝655 ）、曾明聰應給付原告各545 元（計算式：10
    9 ×5 ＝545 ）。
  ⒋原告本件不當得利及侵權行為損害賠償請求於上開範圍內，
    為有理由，逾上開範圍則無理由。
四、綜上所述，原告依民法第767 條第1 項前段、中段、第184
    條第1 項前段、第185 條第1 項前段及第179 條規定，請求
    如主文第1 項至第10項所示，為有理由，應予准許，逾此範
    圍之請求，則屬無據，應予駁回。
五、原告勝訴部分係就民事訴訟法第427 條訴訟適用簡易程序所
    為被告敗訴之判決，爰依同法第389 條第1 項第3 款規定，
    依職權宣告假執行。原告敗訴部分，假執行之聲請駁回。
六、本件事證已臻明確，兩造其餘主張、陳述及所提證據，經審
    酌與上開判決結果不生影響，不再逐一論述，併此敘明。
七、訴訟費用負擔之依據：民事訴訟法第79條、第85條第1 項後
    段、第2 項。
中    華    民    國   110    年    11    月    19    日
                  桃園簡易庭  法  官  張明宏
以上為正本係照原本作成。
如不服本判決，應於送達後20日內，向本院提出上訴狀並表明上
訴理由，如於本判決宣示後送達前提起上訴者，應於判決送達後
20日內補提上訴理由書（須附繕本）。
如委任律師提起上訴者，應一併繳納上訴審裁判費。
中    華    民    國   110    年    11    月    22    日
                              書記官  石曉芸
附圖：桃園市大溪地政事務所109 年12月23日溪測法字第000000
號土地複丈成果圖。